臺灣臺南地方法院民事判決              100年度簡上字第6號
上  訴  人  財團法人真理大學
法定代理人  吳銘達
訴訟代理人  楊智傑
            林家祺律師
被上訴人    旭宸建設股份有限公司
法定代理人  陳國雄
被上訴人    王金榜
被上訴人    林義森
上三人共同
訴訟代理人  楊昌禧律師
            梁育誠律師
上列當事人間請求給付租金事件，上訴人對於中華民國99年12月
8日本院台南簡易庭99年度南簡字第956號第一審判決提起上訴，
經本院於100年7月20日言詞辯論終結，判決如下：
    主  文
上訴駁回。
第二審訴訟費用新台幣壹拾貳萬肆仟零壹拾貳元由上訴人負擔。
    事  實 及 理 由
一、被上訴人起訴主張：
（一）兩造於民國92年12月間簽訂房地租賃契約（下稱系爭租約
      ），由上訴人承租被上訴人所有坐落台南縣麻豆鎮○○○
      段1-200地號土地及其上建物即門牌號碼台南縣麻豆鎮客
      子寮66之1號全部（包含地下1層，地上8層，以下合稱系
      爭房地，即第二批宿舍），約定租期自93年8月1日起至
      100年7月31日止，共計7年，每年租金為新台幣（下同）
      16,500,000元，分兩期於當年9月15日及次年3月15日給付
      。嗣被上訴人將系爭房地移轉登記予訴外人廣地營造有限
      公司（下稱廣地公司），並立即告知上訴人，盼由廣地公
      司受讓系爭租約為系爭房地出租人；惟未獲上訴人同意。
      被上訴人乃於99年3月10日以相同條件向廣地公司承租系
      爭房地，使上訴人得以繼續使用、收益系爭房地。詎上訴
      人竟以被上訴人出讓系爭房地，違反系爭租約第5條「乙
      方（指被上訴人）聲明本房地確屬乙方所有，有權處理出
      租一切權利」之約定，函被上訴人旭宸建設股份有限公司
      （下稱旭宸公司）終止系爭租約，並拒絕給付99年8月l日
      至100年7月31日止之第l期租金8,250,000元。
（二）按「租賃契約，係以當事人約定，一方以物租與他方使用
      收益，他方支付租金而成立，並不以出租人對於租賃物有
      所有權為要件。」，最高法院64年台上字第424號著有判
      例可參。次按「出租人應以合於所約定使用、收益之租賃
      物，交付承租人，並應於租賃關係存續中保持其合於約定
      使用、收益之狀態。」，民法第423條規定甚明，可稽出
      租人不以所有權人為限，且僅負有交付及保持義務，是系
      爭租約第5絛：「乙方（指被上訴人）聲明本房地確屬乙
      方所有，有權處理出租一切權利。」之約定，僅強調被上
      訴人於出租時為系爭房地之所有權人，有權處理出租一切
      權利而已，並非約定被上訴人須於系爭租約存續期間始終
      保有系爭房地所有權，此由系爭租約第5條後段「如有產
      權糾紛，乙方應負責理清，如甲方因此蒙受損失，乙方應
      負賠償責任。」之約定觀之，即明被上訴人僅於喪失所有
      權，有產權糾紛時，負責處理及負損害賠償責任；況上訴
      人於原審主張被上訴人移轉系爭房地所有權，要主動告知
      ，益徵系爭租約並未約定被上訴人於系爭租賃關係存續期
      間有始終保持系爭房地所有權之義務。又民法第425絛第1
      項：「買賣不破租賃」之規定，於88年4月21日修正同法
      條第2項後，對於期限逾5年或未定期限之不動產租賃契約
      不適用之，系爭租約租期7年，上訴人如希望有「買賣不
      破租賃」之適用，或禁止被上訴人轉售，以免造成上訴人
      不安之地位，只要約定租約必須公證，即可達「買賣不破
      租賃」之保障，上訴人並未要求系爭租約公證，益見兩造
      並無被上訴人應於系爭租賃契約存續中始終保有系爭房地
      所有權之約定。
（三）系爭租約第5條並非終止權之約定，為上訴人所不爭執；
      且民法第347條明文：「本節規定，於買賣契約以外之有
      償契約準用之。但為其契約性質所不許者，不在此限。」
      ，可悉準用買賣契約必契約性質相同者始得為之，而系爭
      租約為租賃契約，顯買賣契約性質不同，無以援引上開規
      定。況民法第423條：「出租人應以合於所約定使用，收
      益之租賃物，交付承租人，並應於租賃關係存續中保持其
      合於約定使用、收益之狀態。」之規定，明定出租人僅負
      交付及保持義務，無民法第349條、第350條權利瑕疵擔保
      責任。系爭租約成立時，被上訴人既確為系爭房地所有權
      人，自無違反系爭契約第5條約定。
（四）縱認系爭租約得準用買賣權利瑕疵擔保規定，上訴人得依
      債務不履行規定，終止系爭租約，惟仍須第三人對承租人
      主張權利致承租人不能為使用收益為前提要件。系爭房地
      雖移轉登記予廣地公司，然被上訴人隨即通知上訴人，希
      由廣地公司受讓系爭租，於上訴人不同意更換租約變更出
      租人時，被上訴人已於99年3月10日以相同條件向廣地承
      租系爭房地，續行兩造租賃關係，有被上訴人與廣地公司
      簽訂之房地租賃契約、給付租金之匯款申請書、統一發票
      可按，而廣地公司亦未要求上訴人搬遷，顯見上訴人未因
      系爭房地之轉讓，致他人對之主張權利而有不能使用收益
      系爭房地之情事。
（五）按契約當事人之一方有數人者，於當事人依法律之規定終
      止契約者，其意思表示應由其全體或向其全體為之，民法
      第263條準用民法第258條規定甚明。查系爭租約，出租人
      有3人即被上訴人3人，上訴人如欲終止系爭租約，自應向
      被上訴人全體為之，惟上訴人僅向被上訴人旭宸公司為終
      止系爭租約之意思表示，於法不合，亦不發生終止系爭租
      約之效力。至上訴人主張被上訴人旭宸公司為被上訴人王
      金榜及林義森之代理人，有代為收受終止租約之意思表示
      ，被上訴人旭宸公司否認之。上訴人復主張以99年12月28
      日上訴狀繕本之送達作為終止系爭租約之意思表示；惟被
      上訴人於92年間興建系爭房屋即以出租學生而設計，且租
      期自93年8月1日起至100年7月31日，共計7年，以每年為
      一期，即考量學生承租宿舍之特性，均以一學年（即上、
      下學期）為之，上訴人殊無於期中終止租約之權利，上訴
      人於99年12月28日以上訴狀聲明終止租約，不生效力。
（六）按於第二審當事人不得提出新攻擊或防禦方法。前條但書
      各款事由，當事人應釋之，違反前二項之規定者，第二審
      法院應駁回之，民事訴訟法第447條定有明文。另民事訴
      訟法第196條第2項明文：「當事人意圖延滯訴訟，或因重
      大過失，逾時始行提出攻擊或防禦方法，有礙訴訟終結者
      ，法院得駁回之。」，同法第270條之1第3項規定：「
      當事人就其主張之爭點，經依第1項第3款或前項為協議者
      ，應受其拘束。」。查兩造已於100年3月14日準備程序時
      ，就主張之爭點，依民事訴訟法第270條之1第1項第3款之
      規定，協議兩造不爭執事項及爭執事項，上訴人於100 年
      6月22日辯論後，再提出「本件應為消費關係，有消費者
      保護法（下稱消保法）規定之適用。」及「系爭租約係被
      詐欺而為意思表示，依民法第92條第1項規定撤銷意思表
      示。」等新攻擊或防禦方法，被上訴人不同意，其程序自
      有為合。且：
 （1）所謂「企業經營者」，指以設計、生產、製造、輸入、經
      銷商品或提供服務為經營者，消費者保護法第2條第2款定
      有明文。系爭租約之出租人，即被上訴人王金榜、林義森
      均為自然人，非屬企業經營者，而被上訴人旭宸公司之營
      業項目雖有「委託營造廠商興建國民住宅出租、出售業務
      。」，惟被上訴人旭宸公司以委託興建房屋「出售」為業
      務，並無「出租」業務，因此被上訴人三人非屬企業經營
      者，無消保法之適用。又所謂「定型化契約條款」，指企
      業經營者為與不特定多數消費者訂立同類契約之用，所提
      出預先擬定之契約條款，消保法第2條第7款定有明文。查
      系爭租約係依被上訴人王金榜與訴外人楊昌禧、李明蒼、
      陳福到、陳楊麗香、鄭秀枳、陳黃月枝等7人與台灣銀行
      五甲分行間之另案台銀租約修改而成，惟該台銀租約與被
      上訴人旭宸公司無關，亦非被上訴人旭宸公司預先擬定。
      系爭租約係經兩造磋商協議而成立，有證人高榮輝證稱：
      系爭租約是由被上訴人跟校長談，談的過程中是談租約期
      限及租金問題，原來租金為2,000萬元，調降為租金1,800
      萬，期限方面原來談到10年，後來是以7年等語可參（其
      實租金係從2,000萬元調降為1,800萬元，再調降為1,650
      萬元）。再從被上訴人與上訴人91年8月14日、92年12月2
      次租約之簽訂，均係以台銀租約為樣本，經兩造磋商協議
      而成，二次租約之內容不同，與台銀租約之內容亦不相同
      ，足見上訴人對租約內容有充分磋商與修改之權利，系爭
      租約非屬「定型化契約條款」。
 （2）上訴人於99年12月28日聲明上訴狀自陳設有財經法律學系
      ，對租約法理上「出租人不以所有權人為限」於締約之始
      ，早已知之甚詳，卻仍於系爭租約第5條明確要求「乙方
      聲明本房地確屬乙方所有」，即明係「刻意」「有意」安
      排下之「特約」。然上訴人既有法律知識，系爭租約復經
      其刻意安排，顯見上訴人係在充分認知下簽約，要無遭詐
      欺之情；且兩造於簽訂系爭租約時，並無「先租後買」之
      意思存在，此由兩造91年8月14日簽訂第一批宿舍租約時
      ，因有「先租後買」之意思存在，而有租約第1條第4項「
      上揭設備及規格，於規劃設計時，依甲方使用需求再行議
      定。」、第2條第2項「租賃期間不得轉售或轉租他人。」
      ，及第9條第4項「本契約之房屋乙方悉依甲方指定規格及
      使用需要隔間設計並按圖施工，甲方得指派代表1人參與
      監工。」等約定，反觀92年12月間簽訂系爭租約時，並無
      前開條款之約定，足證兩造簽訂系爭租約並無「先租後買
      」之意思存在，且證人高榮輝、蔡博元證言，益明上訴人
      不可能因被詐欺而簽訂系爭租約，所為撤銷承租系爭房地
      之意思表示，顯無理由。
 （3）又倘兩造於簽訂系爭租約時，有「先租後買」之意思存在
      ，無異承認上訴人終止租約不合法，蓋於系爭租約期間，
      如上訴人之財源許可，被上訴人有要求上訴人購買系爭房
      地之權利，上訴人自不能終止租約。又如被上訴人在契約
      期間，將系爭房地出售予第三人，亦僅屬違約問題，上訴
      人依法應定期催告，請求被上訴人履行買賣，被上訴人如
      不履行，始發生解約問題，亦與詐欺無涉。退步而言，縱
      令上訴人係因被詐欺而簽訂系爭租約，依民法第93條之規
      定，上訴人亦應於發現詐欺後，1年內為撤銷之意思表示
      ；然系爭租約未有不得轉售或轉租之約定，上訴人於92年
      12月間簽約時，即能發現，其於100年6月22日方以書狀之
      送達作為撤銷之意思表示，顯已超過1年之除斥期間，於
      法無據。
 （4）按定有期限之租賃契約，如約定當事人之一方於期限屆滿
      前，得終止契約者，其終止契約，應依第450條第3項之規
      定，先期通知，民法第453條固有明文；然系爭租約既未
      約定上訴人於期限屆滿前，得終止契約，上訴人自不得依
      民法第453條之規定，於租期屆滿前終止租約。次按租賃
      契約雖定有存續期間，但如一造反悔願認賠償損失，即無
      不許終止之理，最高法院18年上字第2001號判例可資參照
      查其意旨乃以願認賠償損失為條件終止契約。上訴人於99
      年7月7日致函被上訴人旭宸公司，係以被上訴人旭宸公司
      將系爭房地移轉與第三者為由，而終止租約，並無願認賠
      償損失之意；況上訴人迄未對被上訴人表示「願認賠償損
      失」終止租約，則上訴人終止系爭租約顯與上開判例要旨
      有間，其終止難認合法。
 （5）民法第453條規定終止租約，應依第450條第3項之規定先
      期通知。而民法第450條第3項明文：「前項終止契約，應
      依習慣先期通知。但不動產之租金以星期、半個月或一個
      月定其支付之期限者，出租人應以曆定星期、半個月或一
      個月之末日為契約終止期，並應至少於一星期、半個月或
      一個月前通知之。」。查系爭房地係以出租學生設計興建
      ，且系爭租約自93年8月l日起至100年7月31日止，共計7
      年，考量學生承租宿舍之特性，均以一學年為一期。茲系
      爭租約租期所剩不足一個月，且學生均放暑假，上訴人現
      願認賠償損失而終止租約，顯不利於被上訴人而有違誠信
      原則，其終止租約不合法。遑論被上訴人提起本件訴送，
      係請求上訴人自99年8月l日起至100年7月31日止，其中第
      1 期之租金825萬元（99年8月1日至100年1月31日），至
      於第2期之租金825萬元（100年2月1日至100年7月31日）
      尚未請求，上訴人於100年l月31日以前，既未以願認賠償
      損失為條件而終止租約，審酌上訴人是否願認賠償損失而
      終止租約，顯無實益。
（七）聲明：駁回上訴。
二、上訴人則以：
（一）依系爭租約第5條：「乙方（即被上訴人）聲明本房地確
      屬乙方所有，有權處理出租一切權利。」約定，被上訴人
      即有義務於契約有效期間內，保有系爭房地所有權之義務
      。詎99年3月間，被上訴人竟將系爭房地所有權移轉第三
      人廣地公司，嗣廣地公司又將之設定抵押權並以信託名義
      移轉登記予訴外人華泰商業銀行股份有限公司，不但違反
      簽約之始上訴人之簽約條件「必須與所有權人簽約」，且
      使上訴人法律地位陷於不安定之狀態（因系爭租約未公證
      ，無買賣不破租賃之適用）。被上訴人喪失系爭房地所有
      權，已無法提供合於租約之使用收益，係屬給付不能，上
      訴人自得依民法第347條準用民法第350條買賣標的物權利
      瑕疵擔保責任，進而依同法第353條債務不履行之規定行
      使權利。又按「契約除當事人為合致之意思表示外，須經
      債務人繼續之履行始能實現者，屬繼續性供給契約，而該
      契約倘於中途發生當事人給付遲延或給付不能時，民法雖
      無明文得為終止契約之規定，但為使過去之給付保持效力
      ，避免法律關係趨於複雜，應類推適用民法第254條至第
      256條之規定，許其終止將來之契約關係，依同法第263
      條準用第258條規定，向他方當事人以意思表示為之」，
      最高法院89年度台上1904號判決意旨可資參照。系爭租約
      固以提供租賃物之使用及給付租金為兩造之主要義務，惟
      租賃契約之履行除主給付義務之外尚有諸多周邊之「從給
      付義務」，債務人如違反「從給付義務」，屬債務不履行
      。被上訴人系爭租約第5條保持所有權義務，乃屬依約定
      產生之從給付義務，依上開最高法院判決意旨，上訴人自
      得依民法第226條之規定，類推適用同法第256條終止系爭
      租約。至上訴人以99年7月7日以真大總字第0990004693號
      函通知被上訴人旭宸公司終止系爭租約，雖非向出租人全
      體為通知，但被上訴人王金榜、林義森為本件訴訟當事人
      ，應已知悉，況渠等均以被上訴人旭宸公司為代理人，代
      為或代受上訴人之意思表示；縱上述之情仍無法發生終止
      系爭租約之法效，上訴人復主張以99年12月28日上訴狀繕
      本之送達作為終止之意思表示到達。
（二）一般契約法租賃契約出租人固不以所有人為限，但系爭租
      約當事人既已特別約定出租人應於租約期限內始終保有所
      有權，基於私法自治契約自由原則自應以當事人之約定為
      優先適用，原審竟置系爭租約第5條之「特約」於不顧，
      曲解合約明確之條文，顯違背法令。又系爭租約第5條之
      真意，由以下事由可悉：(1)契約自由原則，非不得以約定
      要求出租人始終具所有人之地位，(2)系爭租約期間7年，
      且未經公證，並不適用民法第425條「所有權之移轉不破
      租賃」之規定，因此「特約」要求「出租人須擔保其在契
      約期間內保有所有權」，以維護師生住宿權益，(3)若無出
      租人租賃期間保有租賃物所有權約定，上訴人百餘師生住
      宿權益將繫於「被上訴人之良心」，此非上訴人立約時之
      本意，(4)高等教育負有社會責任，上訴人要求被上系爭租
      約有效期間內均應保有房地所有權，合乎教育之目的，(5)
      上訴人因訂約之始不能也不願去承擔百餘師生無法住宿之
      風險，(6)上訴人設有財經法律學系，對於契約法理上「出
      租人不以所有權人為限」，締約之始已知之甚詳，乃刻意
      安排此「特約」。況契約條款有所疑義時，應作不利於擬
      約者之解釋，學說及實務均採之（參王澤鑑債法原理第一
      冊上，及台灣台北地方法院84年度訴字第3919號判決要旨
      略謂「按不明確條款解釋原則，就補充條款第二款之約定
      ，應為原告有利之解釋」）。被上訴人自認系爭租約係參
      照其他租約修改而成，足稽系爭租約之擬約人為被上訴人
      ，依據不明確條款解釋原則，自應作不利於被上訴人之解
      釋，認定被上訴人依系爭租約第5條約定，應始終保持房
      地所有人之身分。
（三）兩造之租賃契約第5條業已「明確規定」被上訴人「應於
      契約存續中始終保有房地所有權」字樣且無其他任何但書
      記載被上訴人得於系爭租約有效期間內將房地轉賣他人再
      另行以向他人轉租方式提供租賃物，自不得反捨契約文字
      而另為曲解。又系爭租約第5條保持所有權之特約既未違
      反強制禁止規定，即應依契約履行，不得再依民法債篇「
      補充性」之「任意規定」強加適用，原審以「出租人不以
      租賃物所有人為限，以他人之物出租，其租約並非無效。
      如出租人交付之租賃物，合於所約定之使用收益目的，並
      於租賃存續期間，保持其合於用益之狀態，已依債之本旨
      為給付」之民法債篇規定為不利於上訴人之判決，實已違
      反債法之任意性本質以及當事人之契約明文，自難維持。
（四）依原審判決意旨，無異承認被上訴人於系爭租約存續中有
      權「片面」決定兩造間與所有權人之租賃法律關係，變更
      為「僅具使用權之二房東法律關係」，違反契約之平等互
      惠本質。況上訴人校內全體教授及學生於99年7月31日起
      即已遷出系爭房地並拆除所有電信、電力、機電設備，迄
      未曾使用過系爭房地如仍判決命上訴人應就「未使用且已
      耗費巨資回復原狀」之系爭房地給付巨額租金，亦違誠信
      原則，殊難謂公平。是參最高法院86年度台上字第1675號
      判決意旨：「出租人除應以合於所約定使用、收益之租賃
      物交付承租人外，並應於租賃關係存續中保持其合於約定
      使用之狀態…此項出租人之租賃物保持義務與承租人之給
      付租金義務，具有對價關係。是如出租人未於租賃關係存
      續中保持其合於約定使用、收益之狀態，承租人非不得行
      使同時履行抗辯權而拒絕租金之給付。又承租人如因此受
      有損害，亦非不得以出租人債務不履行而請求損害賠償。
      」，上訴人於被上訴人未登記為系爭房地所有權人前，自
      得主張同時履行抗辯，拒絕給付租金
（五）按受訴法院為充實言詞辯論之內容，保障當事人之程序權
      ，防止發生突襲性栽判，應依案情狀況之需要，運用訴訟
      指揮權，踐行整理與該訴訟有關爭點之程序，並將包括未
      經或已經整理及協議簡化之「事實上爭點」、「法律上爭
      點」，與訴訟有關之各種「證據上爭點」暨其他「攻擊或
      防禦方法上爭點」，分別曉諭當事人（參照最高法院99年
      台上944號判決要旨）。又法院如能將其對事實主張及證
      據提出所持之認識、判斷(心證或法律觀點)，向當事人表
      明而進行對話，必有助益於當事人平衡追求實體利益（發
      現真實獲致之利益）及程序利益（避免無實益提出所節省
      之勞力、時間、費用），以防杜來自法院之突襲，進而就
      該訴訟關係之事實及法律為適當而完全之辯論，此觀民事
      訴訟法第266條第1項、第2項、第267條、第268條、第268
      條之1、第268條之2第1項及第296條之1第1項等規定及其
      立法理由自明。查本件100年3月14日之準備程序，即已將
      「上訴人可否以99年7月7日函提前終止系爭房地組約」列
      為兩造爭執事項，則兩造之爭點當然包含「提前終止租約
      是否生效?」，本院於100年7月12日就上開爭點中依法闡
      明「得否支付違約金後提前終止租約？」請兩造表示意見
      ，依首揭立法理由之說明及最高法院之見解當屬在當事人
      主張之事實範圍內所為之法律爭點闡明，進而就該訴訟關
      係之事實及法律為適當而完全之辯論，以防止突襲性栽判
      ，於法並無不合。縱有超出爭點協議之範圍，依民事訴訟
      法270條之1第3項「顯失公平」之規定，亦可隨時增列新
      爭點；況最高法院18年上字第2001號判例既已揭明「租賃
      契約雖定有存續期間，但如一造反悔願認賠償損失，即無
      不許終止之理。」，如不許上訴人提出此爭點，顯失公平
      ，自不得因被上訴人不同意，而否准上訴人為上開爭執。
      且：
 （1）按消保法第2條第2款規定:「企業經營者:指以設計、生產
      、製造、輸入、經銷商品或提供服務為營業者」；且同法
      條第1款所稱之消費者，係指以消費為目的而為交易、使
      用商品或接受服務者。又所謂「消費」，係與「生產」相
      對之概念，是故除生產活動外，凡基於求生存、便利或舒
      適之生活目的，在食衣住行育樂方面滿足人類欲望之行為
      ，即屬消費行為。查被上訴人係專以「興建住宅出租、出
      售業務」為業，就系爭房地之租賃而言，被上訴人應為消
      保法所稱之「企業經營者」；而上訴人租賃系爭房地係為
      提供校內全體師生滿足住宿之需求而為交易、使用商品或
      接受服務者，自屬消保法第2條第1款所稱之消費者。準此
      ，系爭租約應認係被上訴人為與不特定多數消費者訂立同
      類契約之用，所提出預先擬定之契約條款，為消保法上所
      稱之定型化契約條款。則依同法第11條第2項規定，定型
      化契約條款如有疑義時，應為有利於消費者之解釋。又定
      型化契約理論之產生，乃源於全業經營者預先片面擬定之
      附合契約條款，通常僅為自身之最大利益考量，而將不利
      益之風險轉嫁消費者承擔。因此，除非企業經營者能夠證
      明系爭定型化契約條款乃屬兩造特別合意之個別磋商條款
      ，而非屬一般性條款，否則若僅以消費者事前已有機會審
      閱契約條款，欲藉以排除司法審查之控制，即顯然與消費
      者保護法之立法本旨有違。
 （2）民法上所謂詐欺云者，係謂欲相對人陷於錯誤，故意示以
      不實之事，令其因錯誤而為意思之表示，最高法院18年上
      字第371號著有判例可資參照；且參最高法院89度台上字
      第1232號民事判決略謂：「按民法第92條第1項所謂詐欺
      ，不以積極之欺罔行為為限；單純之緘默，除在法律上、
      契紙上或交易之習慣上就某事項負有告知之義務外，其緘
      默如無違法性，固與本條項之所謂詐欺不合。唯交易一方
      之行為，使他方信其可得有約定之權益，使其因錯誤而為
      意思之表示時，即難謂非欺罔行為」。本件被上訴人與上
      訴人締結第二批宿舍之系爭租約，被上訴人刻意將原第一
      批宿舍租約所示第2條第2項之規定刪除（欺罔行為），顯
      係利用上訴人第一次與被上訴人締約時之客觀情狀（被上
      訴人負有「租賃物所有權之保持義務」），使上訴人陷於
      錯誤（誤認兩份合約一樣），並進而使上訴人與之締結第
      二批宿舍租約，上訴人自得依民法第92條第1項規定，撤
      銷簽訂系爭租約意思表示，因系爭租約係接續第一批之先
      租後買之共識下所簽訂，上訴人當係基於相同考量（確保
      學生住宿權益、先租後買之承購意願），並以第一批宿合
      租約文本為基礎，方與被上訴人再簽訂第二批宿舍租約，
      此有證人蔡博元、高榮輝之證詞可參，綜合證人所述及兩
      造間締約過程以觀，顯見無論第一批宿舍租約或第二批宿
      舍租約（系爭租約），雙方均係在保障學生住宿權益，以
      及上訴人有先租後買之合約安排之前提下，訂立租賃契約
      ，而被上訴人負有「房地所有權之保持義務」，則為達成
      上開契約目的之重要手段，實不容被上訴人藉機施用詐術
      將保持所有權之條款片面刪除。上訴人基於信賴第二次租
      約與第一次租約具相同之前提下，未詳細比對系爭租約內
      容，依前開最高法院90度台上字第146號民事判決，應認
      已構成民法92條第1項之詐欺行為，且上訴人係於被上訴
      人於100年4月8日提出之辯論意旨狀所提示之被上證二，
      比對第一份租約與第二份租約後，始發見當時簽訂系爭租
      約時，遭被上訴人詐欺，上訴人自得依民法第92條第1項
      規定，撤銷租約之意思表示，並以本書狀之送達作為撤銷
      租約意思表示之送達。
 （3）法律行為經撤銷者，視為自始無效，民法第114條第1項定
      有明文，故法律行為若經撤銷，應溯及自法律行為成立時
      失其效力，若當事人雙方於法律行為成立後，曾互為給付
      ，在撤銷後，應互負回復原狀之義務。又雙務契約被撤銷
      後，當事人就其所受領之給付，係無法律上原因而受利益
      ，致他人受損害，應依不當得利之規定負返還義務。故於
      99年7月31日上訴人完全遷出系爭房地之前，已為使用、
      收益之部分應依不當得利之規定，互負返還之義務，亦即
      系爭租賃關係撤銷後，上訴人應返還租賃物（已於99年7
      月31日遷出），遷出前曾經使用系爭房地部分，因上訴人
      獲有相當於租金之利益，應返還相當於租金之不當得利，
      被上訴人則因無法律上原因，受有取得租金之利益，被上
      訴人應返還上訴人曾給付之租金，經互為抵銷後，應認在
      99年7月31日上訴人遷出之前已為之給付，雙方不互負不
      當得利之返還義務。至於99年7月31日遷出後，因系爭租
      約經撤銷後，依法自始不生效力，且在99年7月31日之後
      上訴人亦未使用系爭房地，上訴人自母庸再給付相當於租
      金之不當得利，而被上訴人在99年7月31日之後亦未受領
      租金之給付，因此99年7月31日之後，雙方均無須再互為
      給付。
 （4）定有期限之租賃，非不得於期限屆滿前終止合約，已如前
      述。被上訴人違反系爭租約第5條「保持所有權」之義務
     ，上訴人提前終止租約並無違約，且縱設被上訴人無保
      持所有權義務，至多亦僅生上訴人「違約提早終止租約之
      應如何賠償其違約金之問題」，且按上開最高法院之判例
      、判決見解，上訴人（承租人）既已於99年7月7日致函被
      上訴人終止租約，並於同年月31日遷出系爭房地，亦僅生
      上訴人提早終止租約違約之賠償範圍如何界定而已，斷無
      被上訴人所稱之剩餘租約全程全額支付之理。另民法453
      條係規定定期租賃如約定當事人之一方於期限屆滿前得終
      止契約，其終止契約應依民法450條之規定通知。依該法
      條意旨，當事人「已經約定」得提前終止，在有約定之情
      況下本即得提前終止，因此民法第453條規範目的乃著重
      於提前終止時之「通知方法」。至系爭租約雖「未約定」
      得提前終止，但依最高法院18年上字第2001號判例意旨，
      無不許終止之理，則剩下之問題僅在於「提前終止應支付
      多少違約金」，而不在於通知方法。
 （5）倘認本件上訴人提前終止租約非可歸責於被上訴人之移轉
      系爭房地，而係上訴人擅自提前終止而應賠償被上訴人提
      前終止契約所生之損害，審酌以下情形違約賠償亦以一個
      月為適當：高額租金:本件每月租金即高達137萬餘元，
      已足以彌補被上訴人之損失。上訴人於99年7月7日發函
      終止系爭租約後，上訴人校內全體教授及學生於99年7月
      31 日起即已遷出並拆除所有電信、電力、機電設備（回
      復原狀），迄今未曾使用系爭房地。依據上訴人日前於
      民間最大型之聯鎖書店金石堂書店販賣供一般民眾簽約常
      用之制式化租約，亦明定:「如承租人提前終止租約應賠
      償一個月租金」，足見提前終止賠償一個月租金為目前國
      內之通例。一般承租人違約未搬遷時約定應付月租5倍
      之懲罰性違約金，法院多認依月租金5倍之違約金計罰過
      高而予酌減至一倍（一個半月）之違約金等語置辯。
（六）聲明：(1)原判決廢棄。(2)被上訴人第一審之訴駁回。
三、兩造不爭執事項：
（一）上訴人於92年12月間與被上訴人簽訂系爭租約，向被上訴
      人承租臺南縣麻豆鎮○○段1-200地號土地及其上同段135
      至216建號、門牌號碼臺南縣麻豆鎮客子寮66之1號建物全
      部及相關設備（詳如系爭租約第1條第3項所載），並約定
      租期自93年8月1日起至100年7月31日止共7年，每年租金
      為16,500,000元，分兩期於當年9月15日及次年3月15日給
      付。
（二）被上訴人於99年3月10日以與系爭租約相同條件向廣地公
      司承租系爭房地。
（三）被上訴人曾於99年9月8日委託律師通知上訴人應於99年9
      月15日前給付99年8月1日至100年7月31日止之第一期租金
      即8,250,000元（系爭租約履行日期為99年9月15日）。
（四）系爭房地於99年3月2日兩造系爭租約存續期間移轉予廣地
      公司。
（五）兩造曾於91年8月14日就第一批宿舍簽訂租賃契約時，口
      頭約定上訴人先租後買，嗣上訴人並已依約向被上訴人購
      買第一批宿舍。
四、兩造爭執事項：
（一）按照系爭租約第5條約定，被上訴人於系爭租約存續期間
      是否有保持系爭房地所有權義務？
（二）上訴人99年7月7日真大總字第0990004693號函終止系爭租
      約之意思表示是否發生法律效力？
（三）上訴人於第二審依民法第92條主張撤銷系爭租賃契約，並
      依同法第453條主張終止系爭租賃契約，是否違背民事訴
      訟法第447條、196條第2項、270條之1第3項而不得增列？
      如認無違背，其主張有無理由？
五、得心證之理由：
（一）被上訴人主張兩造於92年12月間與被上訴人簽訂系爭租約
      ，由上訴人向被上訴人承租系爭房地，並約定租期自93年
      8月1日起至100年7月31日止共7年，每年租金為16,500,00
      0元，分兩期於當年9月15日及次年3月15日給付，為兩造
      所不爭執，且有系爭租約在卷可按，足堪信實。則按民法
      第421條第1項：「稱租賃者，謂當事人約定，一方以物租
      與他方使用收益，他方支付租金之契約。」之規定，及系
      爭租約第3條：「每年租金16,500,000元，分兩期於當年
      9月15日及次年3月15日支付。」之約定，上訴人本負有給
      付租金予被上訴人之義務。惟上訴人抗辯因被上訴人違法
      系爭租約第5條保持系爭房地所有權之義務，被上訴人業
      已終止系爭租約，拒絕給付租金，故本院首應審酌被上訴
      人是否違反系爭租約第5條之約定，經查：
 （1）系爭租約第5條明文：「乙方（指被上訴人）聲明本房地
      確屬乙方所有，有權處理出租一切權利，如有產權糾紛，
      以方應負責理清，如甲方因此蒙受損失，乙方應負賠償責
      任。」，觀其文義，無非被上訴人宣示系爭租約簽訂時，
      系爭租約標的物即系爭房地為其所有，其有權處理系爭房
      地出租相關事宜而已，難認兩造有「出租人於系爭租約存
      續期間應保持系爭房地所有權」之約定。兩造既無明文被
      上訴人於系爭租約存續期間應保有系爭房地所有權，依系
      爭租約第7條「本契約未約定事項悉依民法及有關法令辦
      理」約定，仍應以民法規定為據。是參民法第421條第1項
      ：「稱租賃者，謂當事人約定，一方以物租與他方使用收
      益，他方支付租金之契約。」規定，及最高法院64年台上
      424號判例意旨：「當事人約定，一方以物租與他方使用
      收益，他方支付租金而成立，並不以出租人對於租賃物有
      所有權為要件。」，可稽系爭租約出租人即被上訴人不必
      具系爭房地所有權人之身分。被上訴人簽訂系爭租約尚且
      不以系爭房地所有權人為必要，更無由於系爭租約存續期
      間保有系爭房地所有權人之地位。
 （2）上訴人雖辯以解釋系爭租約應探求當事人之真意，並應不
      利於擬定契約人解釋之；然按「解釋契約，固須探求當事
      人立約時之真意，不能拘泥於契約之文字，但契約文字業
      已表示當事人真意，無須別事探求者，即不得反捨契約文
      字而更為曲解。」，最高法院17年上字第118號判例要旨
      可資參照。而系爭租約第5條：「乙方（指被上訴人）聲
      明本房地確屬乙方所有，有權處理出租一切權利，」之約
      定，文字及語意清楚明確，已足悉當事人之真意，自不得
      反捨契約文字，更為曲解。又上訴人復以(1)契約自由原則
      ，非不得以約定要求出租人始終具所有人之地位；(2)系爭
      租約期間7年，且未經公證，並不適用民法第425條買賣不
      破租賃之適用，乃「特約」（指系爭租約第5條）要求出
      租人於契約期間始終保有租賃物所有權，以維護上訴人師
      生住宿權益；(3)若無上述特約，上訴人百餘師生住宿權益
      將繫於「被上訴人之良心」，此非上訴人立約時之本意；
      (4)上訴人負有社會責任，上述特約要求合乎教育之目的；
      (5)上訴人因訂約之始不能也不願去承擔百餘師生無法住宿
      之風險；(6)上訴人設有財經法律學系，對於「出租人不以
      所有權人為限」之法理，締約之始已知之甚詳，乃刻意安
      排此「特約」等理由，作為系爭租約第5條約定之解釋依
      據，惟上訴人既設有法律學系，亦悉出租人不以所有權人
      為限之法理，復有上開所述保障上訴人全校住宿師生權益
      必要之理由，何以竟未能於訂約之始，將對被上訴人於租
      賃期間始終保有系爭房地所有權之要求，明載於系爭租約
      ，以杜紛爭，顯見被上訴人訂約之初，無意為上開要求。
      況證人蔡博元，即上訴人系爭租約訂約參與人證稱「系爭
      租約第5條有說所有權屬於被上訴人，跟被上訴人訂合約
      對學校比較有保障，我們當初想法是被上訴人不會賣」等
      語（本院卷第96頁），益明上訴人簽訂系爭租約時，自忖
      被上訴人不會出售系爭房地，並無要求被上訴人於系爭租
      約存續期間保持系爭房地所有權之意。系爭租約第5條約
      定之文義，顯與上訴人訂定系爭租約時之本意相符，所辯
      系爭租約第5條有上述特約之真意，實無足取。
 （3）至上訴人以與被上訴人間第一批宿舍租賃之約定，作為系
      爭租約有特約約定之依據；然查第一批宿舍租約明文「租
      賃期間不得轉售或轉租他人」，且租賃期間自92年9月1日
      至112年8月31日長達20年，有第一批宿舍房地租賃契約附
      卷可參，而兩造於簽訂第一批宿舍租賃契約時，曾口頭約
      定上訴人先租後買，且為兩造所不爭執；反觀系爭租約並
      無出租人不得轉售系爭房地之約定，且租賃期間僅7年，
      而證人蔡博元稱「（當時被上訴人有無跟學校表達比照第
      一批處理，即先租後買？）印象模糊」，復未能證明系爭
      房地有先租後買之約定，二者租賃條件及客觀情況均顯然
      有別，無以比附援引。縱證人即上訴人學校行政主管高榮
      輝證稱上訴人曾向被上訴人表示如上訴人財務狀況許可且
      經教育部同意，上訴人有購買第二批宿舍（即系爭房地）
      之意願，且被上訴人也回應希望上訴人購買系爭房地等語
      （本院卷第101頁）屬實，充其量可認兩造間就系爭房地
      預約附條件買賣，上訴人至多僅得請求被上訴人履行訂立
      本約之義務，尚不得逕依預定之本約內容請求被上訴人履
      行出賣之義務（參最高法院64年台上字第1567號判例要旨
      ）；遑論迄兩造訂定系爭房地買賣本約時，被上訴人尚非
      不能再度取得系爭房地所有權，以成就兩造系爭房地之買
      賣，顯見被上訴人於系爭房地買賣契約成立前，是否必須
      保有系爭房地所有權，要與系爭房地買賣預約無涉。
（二）上訴人以99年7月7日真大總字第0990004693號函被上訴人
      旭宸公司終止系爭租約，固有該函附卷可按，並為被上訴
      人所不爭執；惟：
 （1）解除權之行使，應向他方當事人以意思表示為之，契約當
      事人之一方有數人者，該意思表示應由其全體或向其全體
      為之；當事人依法律之規定終止契約者，準用之，民法第
      258條第1項、第2項、第263條分別定有明文。查系爭租約
      出租人為被上訴人即旭宸公司、王金榜、林義森，上訴人
      僅對出租人中之一人，即被上訴人旭宸公司為終止系爭租
      約之意思表示，顯與上開規定不符；況依民法第95條第1
      項：「非對話而為意思表示者，其意思表示，以通知達到
      相對人時，發生效力。」之規定，上訴人終止系爭租約之
      書面意思表示，既未函送被上訴人王金榜、林義森，自無
      通知達到相對人可言，參照前開說明，上訴人終止系爭租
      約之意思表示，自不生效力。
 （2）上訴人復主張99年12月28日上訴狀繕本已送達被上訴人全
      體，系爭租約終止之非對話意思表示已達相對人；然如前
      所述，被上訴人並無於系爭租約存續期間始終保有系爭房
      地所有權之義務，縱被上訴人於系爭租約存續期間之99
      年3月2日將系爭房地所有權轉讓廣地公司，被上訴人並無
      違反系爭租約第5條約定之情事；況被上訴人於99年3月10
      日以與系爭租約相同之條件向廣地承租系爭房地，是上訴
      人使用、收益系爭房地之目的全然不因系爭房地所有權之
      移轉而受影響，被上訴人以系爭房地租予上訴人使用收益
      ，與系爭租約之本旨並無不合，難認被上訴人債務不履行
      。從而上訴人辯稱被上訴人依民法第347條準用同法第350
      條規定，應負買賣標的物權利瑕疵擔保責任；且移轉系爭
      房地所有權，不符系爭租約本旨，屬民法第353條債務不
      履行，爰類推適用民法第254條至第256條之規定，終止系
      爭租約，自屬無據。
（三）上訴人另又稱於被上訴人100年4月8日提出兩造間第一份
      租約時，始發見上訴人簽訂系爭租約遭被上訴人詐欺；且
      兩造於100年3月14日準備程序時，即已將「上訴人可否以
      99年7月7日函提前終止系爭房地組約」列為兩造爭執事項
      ，自包含依民法第453條終止租約之主張，上訴人於第二
      審主張民法第92條第1項前段、第453條，與民事訴訟法第
      447條、196條第2項、270條之1第3項之規定，並不違背；
      況最高法院18年上字第2001號判例既已明揭「租賃契約雖
      定有存續期間，但如一造反悔願認賠償損失，即無不許終
      止之理。」，如不許上訴人提出此爭點，顯失公平。然：
 （1）按當事人不得於第二審提出新攻擊或防禦方法，民事訴訟
      法第447條第1項前段定有明文。本件上訴人固於原審及本
      院審理時，既以被上訴人違反系爭租約第5條保持系爭房
      地所有權義務為由，終止系爭租約；惟嗣於本院另主張簽
      訂系爭租約乃遭被上訴人詐欺而為，依民法第92條第1項
      前段規定，撤銷承租系爭房地之意思表示；復以同法第
      453條明文定有期限租約仍得終止租賃契約，參照最高法
      院18年上字第2001號判例要旨「租賃契約雖定有存續期間
      ，但如一造反悔願認賠償損失，即無不許終止之理。」，
      主張系爭租約之終止。姑不論租賃契約終止與撤銷租約之
      法律要件及效果均迥異，二者為不同之攻擊防禦方法；縱
      同屬終止租賃契約之主張，一為對造違反契約義務，債務
      不履行，另則為自己主動毀約，願認賠償損失，二者事由
      截然不同，發生之主體及法律關係亦有別，二者攻防方式
      相去甚遠，上訴人於本院審理時始為上述撤銷意思表示及
      毀約賠償之主張，乃屬新的攻防方法之提出甚明。上訴人
      於第二審始提出新攻擊防禦方法，參照前揭法條規定，自
      有未合。
 （2）又系爭租約與兩造間第一批宿舍租約內容不同，以及民法
      第453條之規定與相關判例要旨等事實，於本件爭訟前，
      上訴人即得經由兩造間之租賃契約文字，以及查詢相關法
      律判解知悉，尤以上訴人設有法律學系，益加查詢之能力
      與便利性，上訴人未能適時提出主張，而逾時於本件第二
      審訴訟程序，始行提出該攻擊或防禦方法，已有未洽；遑
      論上訴人自認不知系爭租約異於第一批宿舍租約，係緣於
      上訴人未詳加比對二者契約內容，以及自忖被上訴人不會
      出售系爭房地（參本院卷第96頁證言）等疏失所致，自難
      認上訴人逾時提出新攻防方法，且於本院簡化爭點協議後
      ，復增列新爭點，無重大過失或可歸責於己之事由。上訴
      人主張於本院提出上開新攻防，並不違反民事訴訟法196
      條第2項、270條之1第3項之規定，要無可採。
 （3）至最高法院18年上字第2001號判例固已明揭「租賃契約雖
      定有存續期間，但如一造反悔願認賠償損失，即無不許終
      止之理。」，但終止租約應向對造為意思表示，上訴人係
      於本院100年7月12日審理時闡明「得否支付違約金後提前
      終止租約？」（見本院100年7月12日筆錄，及上訴人辯論
      意旨狀三），始提出上開新攻防方法，縱斯時上訴人依上
      開判例要旨對被上訴人為終止系爭租約之意思表示，亦顯
      與本件被上訴人請求上訴人給付99年8月1日迄100年1月31
      日已發生之第1期租金無涉，是縱未增列上開爭點，對上
      訴人亦無顯失公平可言。
（四）綜上，被上訴人既未違反系爭租約之約定，復無債務不履
      行之情事，上訴人終止系爭租約自不生效力；則被上訴人
      依系爭租約之約定，請求上訴人給付自99年8月1日迄100
      年7月31日之第1期租金8,250,000租金，洵屬可取。原審
      為上訴人敗訴之判決，並無不合，上訴意旨指摘原判決不
      當，求予廢棄改判，為無理由，應予駁回。
六、兩造其餘攻擊防禦方法，經本院審酌認於判決結果不生影響
    ，爰不逐一論述，附此敘明。
七、末按訴訟費用，由敗訴之當事人負擔；且法院為終局判決時
    ，應依職權為訴訟費用之裁判，民事訴訟法第78條、第87條
    第1項分別定有明文。爰確定本件訴訟費用為124,012元，並
    由敗訴之上訴人負擔。
八、據上論結，本件上訴為無理由，依民事訴訟法第436條之1第
    3項、第449條第1項、第78條、第87條第1項，判決如主文。
中    華    民    國  100    年    8    月    10    日
                  民事第二庭  審判長法 官  李杭倫
                                    法 官  王國忠
                                    法 官  魏玉英
以上正本係照原本作成。
對於簡易訴訟程序之第二審裁判，其上訴利益逾第466條所定之
額數者，當事人僅得以其適用法規顯有錯誤為理由，逕向最高法
院提起上訴。
中    華    民    國  100    年    8    月    11    日
                                   書記官  蔡曉卿